【裁判字號】    97,訴緝,6
【裁判日期】    970227
【裁判案由】    偽造文書等
【裁判全文】
臺灣板橋地方法院刑事判決               97年度訴緝字第6號
公  訴  人  臺灣板橋地方法院檢察署檢察官
被      告  乙○○
上列被告因偽造文書等案件，經檢察官提起公訴（91年度偵字第
3749號），被告於本院準備程序進行中，就被訴犯罪事實為有罪
之陳述，本院告知簡式審判程序之旨，並聽取其與公訴人之意見
後，經合議庭裁定由受命法官獨任進行簡式審判程序審理後，判
決如下：
    主  文
乙○○連續行使偽造私文書，足以生損害於公眾及他人，處有期
徒刑陸月，如易科罰金，以銀元參佰元即新臺幣玖佰元折算壹日
。減為有期徒刑參月，如易科罰金，以銀元參佰元即新臺幣玖佰
元折算壹日。
扣案之變造「甲○○」國民身分證上「乙○○」照片壹張及未扣
案如附表所示偽造「甲○○」之署押共計參枚，均沒收。
    事  實
一、乙○○前於民國85年間因妨害自由等案件，經本院以84年度
    訴字第937 號刑事判決處有期徒刑5 月，嗣經上訴後，由臺
    灣高等法院以85年度上訴字第1256號刑事判決駁回上訴確定
    ，經臺灣板橋地方法院檢察署檢察官傳喚、拘提到案執行未
    果而於87年2 月27日發布通緝，乙○○欲取得他人經變造之
    國民身分證以供其規避警方查緝，竟與真實姓名年籍資料不
    詳、綽號「小林」之成年男子共同基於變造特種文書之犯意
    聯絡，先於90年3 月間某日，在臺北縣三重市一帶，乙○○
    先交付其本人照片1 張予「小林」，隨後由「小林」於不詳
    之時、地，將該照片黏貼於「甲○○」國民身分證上予以變
    造完成，並於2 星期後之某日，在臺北縣三重市○○路某處
    ，「小林」將該變造之「甲○○」國民身分證1 張交予乙○
    ○，足以生損害於戶政機關對於國民身分證管理之正確性及
    甲○○，而乙○○另基於收受贓物之犯意，明知「小林」同
    時所交付之甲○○健保卡1 張係屬來路不明之贓物，仍予以
    收受（前揭甲○○所有之國民身分證及健保卡各1 張均係甲
    ○○於90年2 月間某日，在臺北縣新莊市○○道某處不慎遺
    失）；嗣後，乙○○基於行使變造特種文書及行使偽造私文
    書之概括犯意，先後為下列犯行：
(一)、於90年3 月7 日某時許，至位於臺北縣鶯歌鎮○○路141 號
    1 樓之「崇文診所」內，持前開變造之甲○○國民身分證及
    健保卡，冒用「甲○○」之名義，在病歷表上偽造「甲○○
    」之署押1 枚後而持以行使，接受診療，足以生損害於甲○
    ○及特約醫事機構對於被保險對象提供醫療服務之正確性。
(二)、於同年8 月13日某時許，至位於臺北市○○路32之2 號1 樓
    之「佳新牙醫診所」內，持前開變造之甲○○國民身分證及
    健保卡，冒用「甲○○」之名義，在病歷表上偽造「甲○○
    」之署押1 枚後而持以行使，接受診療，足以生損害於甲○
    ○及特約醫事機構對於被保險對象提供醫療服務之正確性。
(三)、於同年9 月27、28、29日、10月3 、15日，至位於臺北縣三
    重市○○街一一九號之「奇美牙醫診所」，持前開變造之甲
    ○○國民身分證及健保卡，冒用「甲○○」之名義，先於9
    月27日在病歷表上偽造「甲○○」之署押1 枚後而持以行使
    ，並於上開時間，持該身分證及健保卡，接受診療，均足以
    生損害於甲○○及特約醫事機構對於被保險對象提供醫療服
    務之正確性。
(四)、再承上開行使變造特種文書之概括犯意，於90年11月25日某
    時許，在臺北市松山機場，持前開變造之「甲○○」國民身
    分證供內政部警政署航空警察局（下稱航警局）臺北分局員
    警查驗而行使，其隨即跟團搭機前往金門縣觀光旅遊，足以
    生損害於警察機關查驗身分之正確性及甲○○；迨同年月27
    日中午12時40分許，在金門縣尚義機場準備搭機返回臺北市
    松山機場之際，再持前開變造之「甲○○」國民身分證供航
    警局臺北分局金門分駐所員警查驗而行使之際，為員警識破
    而當場查獲，並起出該健保卡，且扣得前揭變造之國民身分
    證，始查知上情。
二、案經金門縣警察局移送福建金門地方法院檢察署呈請最高法
    院檢察署檢察總長核轉臺灣板橋地方法院檢察署檢察官偵查
    起訴。
    理  由
壹、程序方面：本件被告乙○○所犯係死刑、無期徒刑、最輕本
    刑3 年以上有期徒刑以外之罪，其於準備程序就前揭被訴事
    實為有罪之陳述，經法官告知簡式審判程序之旨，並聽取其
    與公訴人之意見後，本院認無不得或不宜改依簡式審判程序
    進行之處，爰依刑事訴訟法第273 條之1 第1 項、第284 條
    之1 之規定，由本院合議庭裁定本件由受命法官獨任進行簡
    式審判程序，合先敘明。
貳、實體方面：
一、上開事實，業據被告迭於警詢、偵訊及本院訊問時坦承不諱
    ，核與被害人甲○○於偵訊時證述之情節相符，並有前揭「
    崇文診所」、「佳新牙醫診所」、「奇美牙醫診所」病歷表
    暨就診紀錄、診療費明細等各3 份附卷可參，且有扣案之前
    揭變造「甲○○」國民身分證及未經變造之「甲○○」健保
    卡各1 張可證。是被告前揭自白核與事實相符，堪以採信。
    故本件事證已臻明確，被告犯行堪以認定，應予依法論科。
二、論罪科刑部分：
(一)、法律修正後之適用：按行為後法律有變更者，適用行為時之
    法律。但行為後之法律有利於行為人者，適用最有利於行為
    人之法律，刑法第2 條第1 項定有明文，此條規定乃與刑法
    第1 條罪刑法定主義契合，而貫徹法律禁止溯及既往原則，
    係規範行為後法律變更所生新舊法律比較適用之準據法，是
    刑法第2 條本身雖經修正，但刑法第2 條既屬適用法律之準
    據法，本身尚無比較新舊法之問題，應一律適用裁判時之現
    行刑法第2 條規定以決定適用之刑罰法律，先予辨明。又以
    本次刑法修正之比較新舊法，應就罪刑有關之共犯、未遂犯
    、想像競合犯、牽連犯、連續犯、結合犯，以及累犯加重、
    自首減輕暨其他法定加減原因（如身分加減）與加減例等一
    切情形，綜其全部罪刑之結果而為比較，且從刑附屬於主刑
    ，除法律有特別規定者外，依主刑所適用之法律，最高法院
    95 年5月23日95年度第8 次刑庭會議決議可資參照。經查：
１、關於罰金刑，刑法分則編各罪所定罰金刑之貨幣單位原為銀
    元，修正前刑法第33條第5 款規定：「罰金：1 元（銀元）
    以上。」，而依罰金罰鍰提高標準條例規定，就72年6 月26
    日前修正之刑法部分條文罰金數額提高2 至10倍，其後修正
    者則不提高倍數，並依現行法規所定貨幣單位折算新臺幣條
    例規定，以銀元1 元折算新臺幣3 元。修正後刑法第33條第
    5 款規定：「罰金：新臺幣1,000 元以上，以百元計算之。
    」，刑法第33條第5 款所定罰金貨幣單位經修正為新臺幣後
    ，刑法分則各罪所定罰金刑之貨幣單位亦應配合修正為新臺
    幣，為使刑法分則編各罪所定罰金之最高數額與刑法修正前
    趨於一致，乃增訂刑法施行法第1 條之1 ：「中華民國94年
    1 月7 日刑法修正施行後，刑法分則編所定罰金之貨幣單位
    為新臺幣。94年1 月7 日刑法修正時，刑法分則編未修正之
    條文定有罰金者，自94年1 月7 日刑法修正施行後，就其所
    定數額提高為30倍。但72年6 月26日至94年1 月7 日新增或
    修正之條文，就其所定數額提高為3 倍。」。從而，刑法分
    則編各罪所定罰金刑之最高數額，於上開規定修正後並無不
    同，惟修正後刑法第33條第5 款所定罰金刑最低數額，較之
    修正前提高，自以修正前刑法第33條第5 款之規定較有利於
    被告。
２、修正後刑法第56條規定，業已刪除連續犯之規定。故連續數
    行為而犯同一罪名，依修正前刑法第56條規定，應以一罪論
    ，但得加重其刑；而依修正後規定，則已無連續犯可資適用
    ，即應將各次犯行以數罪併合處罰。是以適用修正前關於連
    續犯之規定，自係較為有利。
３、刑法第55條關於牽連犯之規定業經刪除，則被告所犯各罪，
    應予分論併罰。新舊法比較之結果，適用被告行為時之法律
    即修正前刑法第55條牽連犯之規定，較有利於被告。
４、修正後刑法第41條第1 項前段關於得易科罰金之折算標準，
    由「得以1 元以上3 元以下折算1 日」（按：此規定配合修
    正前罰金罰鍰提高標準條例第2 條【現已刪除】規定，就其
    原定數額提高為100 倍折算1 日，則最高應以銀元300 元折
    算1 日，經折算為新臺幣後，應以新臺幣900 元折算為1 日
    ），提高為「以新臺幣1,000 元、2,000 元或3,000元折算1
    日」，並刪除「因身體、教育、職業、家庭之關係或其他正
    當事由，執行顯有困難」之條件。是以修正前關於易科罰金
    之折算標準金額較低，自係較為有利於被告。
５、綜上所述，整體為「從舊從輕」之比較結果，應一體適用被
    告行為時即舊刑法之規定，較有利於被告，合先敘明。另被
    告行為後，刑法第28條有關正犯之規定，雖亦經修正，然觀
    諸修正前、後之規定，僅係文字上之修正，並不影響共同正
    犯之實質上變更，不屬刑罰法律之變更，是新刑法就共同正
    犯之修正部分，因非屬刑罰法律之變更，自無須比較適用，
    應逕適用裁判時之刑法第28條，而無割裂適用法律之問題（
    最高法院95年度第21次刑事庭會議決議意旨可資參照）。
(二)、論罪部分：
１、就被告將自己照片交予「小林」變造「甲○○」之國民身分
    證後，供己於事實欄一之(一)至(四)所示之時、地，持以就診及
    機場員警查驗而予以使用，且冒用「甲○○」之名義偽造「
    甲○○」之署押在前開病歷表上而予以行使，核其所為，係
    犯刑法第216 條、第212 條之行使變造特種文書罪、第216
    條、第210 條之行使偽造私文書罪。又其收受「甲○○」所
    遺失之健保卡，核其所為，係犯刑法第349 條第1 項之收受
    贓物罪。
２、被告與「小林」就變造特種文書之犯行，有犯意聯絡及行為
    分擔，為共同正犯。
３、另被告偽造「甲○○」之署押在前揭病歷表上之行為，為偽
    造私文書之階段行為，且被告變造「甲○○」之國民身分證
    後復持以行使以及偽造該病歷表後復持以行使，均為行使變
    造特種文書及行使偽造私文書之高度行為所吸收，均不另論
    罪。
４、再者，被告先後9 次持變造之「甲○○」國民身分證行使行
    為及先後7 次持偽造之「甲○○」病歷表行使行為，均時間
    緊接，觸犯構成要件相同之罪名，顯係基於概括犯意而反覆
    為之，為連續犯，均應依修正前刑法第56條之規定，各以一
    罪論，並均加重其刑。
５、復被告前開收受贓物、連續行使變造特種文書、連續行使偽
    造私文書之犯行間，有方法結果之牽連關係，應依修正前刑
    法第55條後段之規定，從一重即連續行使偽造私文書罪處斷
    。
６、至公訴人漏就事實欄一(三)中被告於90年9 月29日及10月3 日
    持變造之「甲○○」國民身分證至「奇美牙醫診所」就診之
    犯行提起公訴，但該部分與前揭論罪科刑部分既有連續犯之
    裁判上一罪關係，本院自得併予審酌，附此敘明。
(三)、科刑部分：
１、爰審酌被告犯罪之動機、目的、手段實屬可議，且對被害人
    甲○○所生之危害非輕，並不利於犯罪之偵查，及其有事實
    欄一所示之前科，此有臺灣高等法院被告前案紀錄表1 份在
    卷可證，是其素行非佳，惟其犯罪後坦承犯行，態度良好等
    一切情狀，量處如主文所示之刑，且依修正前刑法第41條第
    1 項前段及罰金罰鍰提高標準條例第2 條之規定，併予諭知
    易科罰金之折算標準，以資懲儆。
２、又查被告本件行使偽造文書等之犯罪時間為96年4 月24日以
    前，合於中華民國96年罪犯減刑條例第2 條第1 項第3 款之
    減刑條件；另查本件被告雖於本院審理期間即91年12月17日
    經本院以91年板院通刑清科緝字第1018號通緝書發布通緝，
    嗣於96年11月27日主動向臺北市政府警察局中山分局報到，
    由本院於同年12月14日撤銷通緝在案，此有前開通緝書、96
    年11月27日警詢筆錄及本院前揭訊問筆錄各1 份（詳見91年
    度訴字第1378號卷第63頁、本院96年度他字第324 號卷第4
    至6 、24至25頁），是被告既係於前開減刑條例施行前經通
    緝，但業於96年12月31日前主動到案，自無該減刑條例第5
    條不能減刑之情事。故仍有上開減刑條例規定之適用，依法
    減其宣告刑二分之一，如主文所示。
(四)、沒收部分：
１、扣案變造「甲○○」國民身分證上之「乙○○」照片1 張，
    係被告所有並供本件犯罪之用，業據被告供述明確，爰依刑
    法第38條第1 項第2 款之規定，併予諭知沒收。
２、未扣案如附表所示之偽造「甲○○」署押，不問屬於犯人與
    否，均應依刑法第219 條之規定，併予宣告沒收。
據上論斷，應依刑事訴訟法第273 條之1 第1 項、第299 條第1
項前段，刑法第2 條第1 項前段、第28條、（修正前）第56條、
（修正前）第55條後段、第216 條、第210 條、第212 條、第34
9 條第1 項、（修正前）第41條第1 項前段、第219 條、（修正
前）第38條第1 項第2 款，罰金罰鍰提高標準條例第1 條前段、
（修正前）第2 條，現行法規所定貨幣單位折算新臺幣條例第2
條，中華民國96年減刑條例第2 條第1 項第3 款、第7 條，判決
如主文。
本案經檢察官彭聖斐到庭執行職務。
中    華    民    國    97    年    2     月    27    日
                    刑事第六庭法  官  饒金鳳
以上正本證明與原本無異。
如不服本判決，應於判決送達後10日內，向本院提出上訴書狀，
且上訴書狀應敘述具體理由，而上訴書狀未敘述上訴理由者，應
於上訴期間（即自收受判決書之翌日起算10日）屆滿後20日內補
提理由書。
                              書記官  王春森
中    華    民    國    97    年    2     月    27    日
附錄本案論罪科刑法條全文：
中華民國刑法第216 條：
行使第210 條至第215 條之文書者，依偽造、變造文書或登載不
實事項或使登載不實事項之規定處斷。
中華民國刑法第210條：
偽造、變造私文書，足以生損害於公眾或他人者，處5 年以下有
期徒刑。
中華民國刑法第212 條：
偽造、變造護照、旅券、免許證、特許證及關於品行、能力服務
或其他相類之證書、介紹書，足以生損害於公眾或他人者，處1
年以下有期徒刑、拘役或300 元以下罰金。
中華民國刑法第349 條第1 項：
收受贓物者，處3 年以下有期徒刑、拘役或500 元以下罰金。
附表：
┌──┬────────────────────┬───┐
│編號│偽造之署押                              │數量  │
├──┼────────────────────┼───┤
│ 1  │90年3 月7 日「崇文診所」之偽造「甲○○」│1 枚  │
│    │病歷表上偽造「甲○○」署押              │      │
├──┼────────────────────┼───┤
│ 2  │90年8 月13日「佳新牙醫診所」之偽造「郭炯│1 枚  │
│    │谷」病歷表上偽造「甲○○」署押          │      │
├──┼────────────────────┼───┤
│ 3  │90年9 月27日「奇美牙醫診所」之偽造「郭炯│1 枚  │
│    │谷」病歷表上偽造「甲○○」署押          │      │
└──┴────────────────────┴───┘


司法院資訊處製作；財團法人民間司法改革基金會備份。
